臺灣屏東地方法院民事判決　　　　　 110年度潮原簡字第30號
原　　　告　林春枝　
被　　　告　黃水霖　
訴訟代理人　陳欽煌律師
　　　　　　吳哲華律師
上列當事人間請求返還不當得利事件，本院於110年10月25日言
詞辯論終結，判決如下：
    主  文
原告之訴駁回。
訴訟費用由原告負擔。
    事實及理由
一、原告主張：
    坐落於屏東縣○○鄉○○段000○00000○00000○000地號土
    地（下稱系爭土地）均為原告所有，系爭土地上之芒果樹為
    原告父親所種植，原告為學校校長，對於農事一無所知，故
    與被告就系爭土地訂立承包芒果果實合約（下稱系爭合約）
    ，依合約書之約定，若有農損時，由乙方（即被告）申請補
    助，甲方（即原告）不得要求被告補償。於98年8月6日至10
    日發生莫拉克風災，造成系爭土地嚴重農損，惟因芒果採收
    於5月至7月初就採收完畢，故於發生風災前二造尚未訂約，
    在同年8月10日方再簽立系爭合約，然被告竟前往公所申請
    莫拉克風災補助，並受領補助款新臺幣（下同）198,000元
    （下稱系爭補助款），且未將土地復地、復種，造成系爭土
    地一片荒野。按於發生風災時二造既尚未續訂系爭合約，則
    系爭補助款應由地主即原告受領，被告領取系爭補助款，顯
    無法律上之理由，而受有利益，為此爰依不當得利之法律關
    係，提起本件訴訟。並聲明：被告應給付原告198,000元，
    及自書狀送達之翌日起至清償日止，按年息5%計算之利息。
二、被告抗辯：
    原告的請求權基礎究為何，未據原告說明之，被告否認原告
    之請求之權及其主張。再者，依農業發展條例及農業天然災
    害救助補助辦法之規定，得領取農業天然災害補助款之人為
    實際從事農業生產之人，被告為實際從事農業生產之人，由
    被告申請補助款當無不法，原告顯無請求交付金錢之權利。
    再者，被告一家向原告承租土地十數年，期間逢天然災害時
    ，被告一家如有需要申請相關補助款，均由原告提供相關文
    件予被告一家辦理申請，原告於本訴中主張之98年間天然災
    害補助款，至兩造於約106年間起開始爭訟前，已有長達多
    年期間，原告均未曾主張過被告一家並無受領補助款之權。
    又原告前已對被告之配偶提起金錢給付之訴訟（108年度潮
    簡字第500號，下稱前案），已經法院判決確認原告就天然
    災害補助款無請求之權，原告亦未不服，提起上訴救濟。嗣
    被告之配偶對原告提起請求返還不當得利之訴訟，該不當得
    利訴訟審理時，原告本欲以8萬元與被告之配偶和解，然原
    告又反悔。該不當得利之訴訟被告配偶勝訴後，原告即基於
    怨憤之心，提起本件訴訟，原告顯知本件訴訟，其並無權利
    得向被告請求金錢給付，原告竟仍基於欲迫使被告一家不斷
    應訴，無瑕耕作維持生活，此等以損害被告為唯一目而提起
    本件訴訟，顯違返誠信原則及權利濫用。又被告一家承包原
    告的土地數十年，為免原告一再的以不同的風災，主張其有
    受領補助款之權，而一再興訴，請求法院酌予審認原告有濫
    行起訴之情，予以科處罰鍰等語。並聲明：原告之訴駁回。
三、法院之判斷：
㈠、原告主張系爭土地為其所有，前曾與被告簽立系爭合約，於
    98年莫拉克風災時，被告受領系爭補助款等情，業據其提出
    土地謄本及98年度莫拉克颱風農業天然災害現金救助申請表
    為證（見本院卷第14至20頁、第61頁），且為被告所不爭執
    ，就此部分之事實足信為真正。
㈡、原告主張於發生莫拉克颱風時，其與被告間並未簽立系爭合
    約，故補助款應由土地所有權人即原告受領等語，被告則以
    前揭詞置辯，經查：
⑴、原告當庭自承，其不懂農業，93年到98年8月6日均為被告在
    耕作，此有言詞辯論筆錄在卷可稽（見本院卷第87頁背面）
    ，按農作物並非速成之產品，需時間等待農作物的發育、成
    熟後方能收成，而於發育成熟前，則需經過除草、除蟲、灌
    溉等農事予以維持，則原告既不否認至98年8月6日仍由被告
    耕作，顯認於8月4日至10日之颱風所損害之農作物，為被告
    耕作期間的作物。原告雖又主張於5月至7月芒果沒有收成，
    惟芒果樹的收成時間為5月，原告主張沒有收成，已與芒果
    的生長期不符，縱沒有收成，並不代表無需修整、維護果樹
    ，果樹需持續不斷的養護，來年才有可能再予以收成，是原
    告以此主張被告沒有在耕作，顯屬無據。
⑵、二造於8月10日方簽立系爭合約，此有系爭合約書在卷可稽
    （見本院卷第9頁），且為被告所不爭執，按颱風係於8月4
    日至10日侵襲南台灣，而原告於發生颱風之時，仍願意與被
    告簽立系爭合約，顯認原告已認知系爭合約適用於颱風所造
    成的影響。原告於此時訴訟時，方辯稱其仍可與他人訂立合
    約，顯為訴訟中之辯詞。而依系爭合約書第七點約定，「如
    遇天災果實損毀時乙方（按：即被告）申請補助，甲方（按
    ：即原告）不得要求賠償」，此有該合約書在卷可稽（見本
    院卷第9頁），依此合約所示，於果實毀損時，有申請補助
    權利之人，應為被告。再者，「農業生產因天然災害受損，
    政府得辦理現金救助、補助或低利貸款，並依法減免田賦，
    以協助農民迅速恢復生產。」、「本辦法救助對象，指實際
    從事農、林、漁、牧生產之自然人」農業發展條例第60條、
    農業天然災害救助辦法第5條定有明文。依上開法規可知，
    農業天然災害補助既為協助農民填補因天災所遭致之損害，
    當種植之作物受有損害時，由實際從事農業生產之人為受救
    助之對象，而被告即為實際從事農業生產之人，業如上述，
    其方為領取救助金補助之權利人。是不論是依系爭合約亦或
    是依上開法文，得有領取權之人為被告，原告主張被告受領
    系爭補助款，為無法律上之利息，屬不當得利，為無理由，
    其請求被告返還，顯屬無據，應予駁回。
四、原告提起本件訴訟，有濫訴情事，應裁處罰鍰部分：
㈠、按「原告之訴，有下列各款情形之一者，法院得不經言詞辯
    論，逕以判決駁回之。但其情形可以補正者，審判長應定期
    間先命補正：……二、依其所訴之事實，在法律上顯無理由
    。」民事訴訟法第249條第2項第2款定有明文；前揭規定，
    於簡易訴訟程序亦有適用，此觀同法第436條第2項自明。再
    者，「前條第1項第8款，或第2項情形起訴基於惡意、不當
    目的或有重大過失者，法院得各處原告、法定代理人、訴訟
    代理人新臺幣12萬元以下之罰鍰。」民事訴訟法第249條之1
    第1項另有明文；所稱「起訴基於惡意、不當目的或有重大
    過失者」之釋義，亦可參照前條第1項第8款之立法理由：「
    主觀上係基於惡意、不當目的，例如為騷擾被告、法院，或
     延滯、阻礙被告行使權利；抑或一般人施以普通注意即可
    知所訴無據，而有重大過失，類此情形，堪認係屬濫訴。」
    防杜濫訴是為衡平保護無端被捲入訴訟的被告權益，及珍惜
    合理分配使用司法資源。
㈡、原告前對被告之配偶提起金錢給付，於該案中雖係基於無權
    占有之不當得利，惟該案中被告的配偶針對災害補助款部分
    ，提起同時履行抗辯，已經法院判決審認應由實際耕作之人
    領取，此有該案判決書在卷可稽（見本院卷第92至96頁），
    原告對該判決並未表示不服而提起上訴，則可知原告已明知
    所謂農業災害補助款的領取人，為有實際耕作之人。而本案
    原告明知其並末實際耕作，此於原告之起訴狀及言詞辯論中
    ，均已自承，則仍提起本件訴訟。其於提起本件訴訟時，並
    未敘明其請求權基礎，已有請求空洞之情，又雖本件訴訟，
    於前案是基於不同時候發生的農業災害，惟本質上均為針對
    農損之發生天然災害的補助，其提起本件訴訟，不無濫訴之
    虞，然因原告於本件認為其尚未與被告訂約，認為被告並非
    承租人，故而提起訴訟，本質上與之前的案子，仍有些許的
    不同，是其訴訟權利之行使，或許偏執，尚難認係騷擾被告
    ，其本次之訴訟，與經年累月濫訴者尚屬有別，本次姑且不
    罰，特此告誡，以觀後效。
五、綜上所述，原告請求被告返還198,000元及其利息，為無理
    由，應予駁回。
六、依民事訴訟法第436條第2項、第249條第2項第2款、第249條
    之1第1項、第3項、第78條，判決如主文。
中    華    民    國   110    年    11    月    8     日
                   潮州簡易庭    法  官  吳思怡
以上正本係照原本作成。
如不服本判決，應於送達後20日內，向本院提出上訴狀並表明上
訴理由，如於本判決宣示後送達前提起上訴者，應於判決送達後
20日內補提上訴理由書（須附繕本）。如委任律師提起上訴者，
應一併繳納上訴審裁判費。
中    華    民    國   110    年    11    月    8     日
 
                                  書記官  蔡進吉